【裁判字號】    88,自更(二),12
【裁判日期】    920123
【裁判案由】    銀行法等
【裁判全文】
臺灣臺北地方法院刑事判決                      八十八年度自更(二)字第一二號
    自  訴  人  甲○○  男  五.
    被      告  丙○○  男  七.
                乙○○  女  四.
    右二人共同
    選任辯護人  陳永昌律師
右列被告等因違反銀行法案件，經自訴人提起自訴及台灣台北地方法院檢察署檢察官
移送併案審理（八十三年度偵字第一九三一一號），經本院以八十三年度自字第一一
○○號判決免訴後，自訴人不服提起上訴，經臺灣高等法院以八十五年度上訴字第一
二七九號判決上訴駁回，自訴人不服再提起上訴，遞經最高法院以八十六年台上字第
四三三一號、臺灣高等法院以八十六年度上更（一）字第七二七號判決撤銷原判決，
發回本院，再經本院以八十七年度自更（一）字第一號裁定自訴駁回，自訴人不服提
起抗告，經臺灣高等法院以八十七年度抗字第五二二號裁定撤銷原裁定，發回本院，
本院更為判決如左：
    主  文
本件自訴不受理。
    理  由
一、自訴意旨略稱：被告乙○○係同案被告廖英政（另由本院以八十七年北院義刑簡
    緝字第五六一號通緝書通緝在案）之胞妹，被告丙○○與被告乙○○為男女朋友
    ，明知渠二人持有之永燊股份有限公司（下稱永燊公司）股票，係同案被告廖英
    政、李文東（另由本院八十八年度自更〈二〉字第十三號判決在案）、廖欽龍（
    另由本院以八十七年北院義刑簡緝字第五六○號通緝書通緝在案）所共同偽造者
    ，竟與該三人本於共同行使偽造有價證券、詐欺取財及違反銀行法之犯意聯絡，
    以永燊公司及不同名義公司，向外吸收資金，即以優厚利率號召、介紹等手段引
    誘多數人或不特定人，向渠等買入未經公開上市股票，而於民國七十八年九月間
    ，由被告丙○○出面，對自訴人甲○○佯稱：永燊公司獲利頗豐，與慶益電子股
    份有限公司（下稱慶益公司）合併後，股票上櫃上市，即會上漲四、五倍云云，
    並以其為警務人員身分保證，該永燊公司股票將來可以轉換為慶益公司股票，而
    慶益公司股票將於七十九年五月提出上櫃七月上市，如無如期上市，願原金加銀
    行利息買回所售股票等語，致自訴人信以為真，於七十八年九月十三日起至七十
    九年五月二十五日止，分別以每股二十五元至四十八元價格不等，向被告二人先
    後購得偽造之永燊公司股票一○一萬股（一○一○張股票），總金額為三千一百
    三十九萬元，款項則匯入被告二人指定之寶聲貿易有限公司世華銀行光復分行帳
    戶內，嗣慶益公司登報聲明同案被告廖英政對外言行與該公司無關，迄未上櫃買
    賣股票，且查出永燊公司之資本總額僅一千萬元後，始知受騙。因認被告二人涉
    犯銀行法第一百二十五條第一項、刑法第二百零一條第二項之行使偽造有價證券
    及同法第三百三十九條第一項之詐欺取財之罪嫌等語。
二、按犯罪之被害人固得依刑事訴訟法第三百十九條第一項規定向法院提起自訴，然
    此所謂「被害人」指個人法益因他人犯罪而直接受害者而言。又犯罪事實之一部
    得提起自訴者，他部雖不得自訴亦以得提起自訴論；但不得提起自訴部分係較重
    之罪，或其第一審屬於高等法院管轄，或第三百二十一條之情形者，不在此限，
    同法條第二項並有明文。而依銀行法第二十一、二十二、五十二、五十三、五十
    四諸條規定，銀行之設立，採許可制，經許可後，尚須依公司法規定，設立為公
    司之法人，並經中央主管機關核定營業項目，發給營業執照，始得營業；政府所
    以在金融行政上如此嚴格設限，蓋因銀行業務與國家金融、經濟秩序之關係，直
    接而重大，同法第二十九條之一規定，以借款、收受投資、使加入為股東或其他
    名義，向多數人或不特定之人收受款項或吸收資金，而約定或給付與本金顯不相
    當之紅利、利息、股息或其他報酬者，以收受存款論，同法第二十九條第一項規
    定非銀行不得經營收受存款、受託經理信託資金、公眾財產或辦理國內外匯兌業
    務，尤在貫徹金融政策上禁止非法經營銀行業務之目的，同法第一百二十五條第
    一項規定違反該項行政規定者，處以刑罰，顯屬法定犯之行政刑罰，足見此罪之
    規定，首在達成金融行政上取締非法經營銀行業務之目的，以直接維護國家正常
    之金融、經濟秩序，至於存款人權益之保障，尚屬衍生及間接之目的，其縱因此
    項犯罪而事後受損害，自僅屬間接被害人，應不得提起自訴，最高法院著有八十
    八年台上字第四五四號判決足參。而不得提起自訴而提起者，應諭知不受理之判
    決，並得不經言詞辯論為之，同法第三百三十四條、第三百四十三條、第三百零
    七條並分別定有明文。
三、本件自訴人甲○○自訴被告丙○○、乙○○涉犯銀行法、刑法行使偽造有價證券
    及詐欺取財之罪嫌。所指被告二人之犯罪事實，係被告二人與同案被告廖英政、
    廖欽龍（均另由本院通緝在案）及李文東（另由本院判決在案）等五人，共同以
    優厚利率號召、介紹等手段引誘多數人或不特定人，向渠等買入未公開上市股票
    ，向外吸收資金之方式，推由被告丙○○以偽造之永燊公司股票作為吸金工具，
    對其施用購買該永燊公司股票，將來可以轉換為慶益公司股票，而慶益公司股票
    即將上市，上市後股價即會上漲四、五倍，如未上市，願以本金加銀行利息買回
    所售股票之詐術，致其信以為真，因與被告二人約定購買前開偽造之永燊公司股
    票一○一萬股等情（參見本院八十三年度自字第一一○○號卷第一頁至第二頁自
    訴狀、第三十頁至第三十四頁自訴補述理由狀、第九十五頁自訴人到庭陳述內容
    及本院九十年八月二十日筆錄），核與被告乙○○提出辯護狀坦承確有與自訴人
    約定：將來可以永燊公司股票換取慶益公司股票等語（見前開本院八十三年度自
    字第一一○○號卷第六十三頁背面至第六十四頁）相符，足徵自訴人指訴被告二
    人之犯罪情節，與銀行法第二十九條、第二十九條之一及第一百二十五條第一項
    相當；而自訴人所指被告二人涉犯之前開違反銀行法、刑法行使偽造有價證券罪
    及詐欺取財罪等三罪間，係屬牽連犯之裁判上一罪關係，業經自訴人到庭確認無
    訛，有本院九十年八月二十日筆錄在卷可稽。揆諸前項說明，銀行法第一百二十
    五條第一項之罪，係維護國家法益之罪，個人縱因此項犯罪受有損害，亦僅間接
    受害，而非直接被害人，自訴人就此項犯罪，即非屬刑事訴訟法第三百十九條第
    一項所稱之「犯罪被害人」，應不得提起自訴。而此罪之法定本刑於八十九年十
    一月一日修正前之八十三年九月二十一日自訴人提起本訴時為「一年以上七年以
    下有期徒刑，得併科新台幣三百萬元以下罰金」，較之於得提起自訴之刑法第二
    百零一條第二項之行使偽造有價證券罪（自訴人並無指訴被告二人與同案被告廖
    英政、廖欽龍及李文東共同偽造永燊公司之股票，共涉同法第二百零一條第一項
    之偽造有價證券罪嫌，況縱然有此指訴，偽造永燊公司之股票，其被害人為永燊
    公司，並非自訴人，自訴人非屬刑事訴訟法第三百十九條第一項所稱之犯罪被害
    人，仍不得提起自訴），其法定本刑為「一年以上七年以下有期徒刑，得併科三
    千元（銀元）以下罰金」、同法第三百三十九條第一項之詐欺取財罪，其法定本
    刑為「五年以下有期徒刑、拘役或科或併科一千元（銀元）以下罰金」均為重。
    則自訴人就前開具有裁判上一罪關係之各罪，除就該銀行法第一百二十五條第一
    項之罪本不得提起自訴外，就前開刑法第二百零一條第二項及同法第三百三十九
    條第一項之罪，依刑事訴訟法第三百十九條第二項但書之規定，自亦不得提起自
    訴。準此，自訴人對於本件不得自訴之案件提起自訴，揆諸前項說明，爰不經言
    詞辯論，逕為諭知不受理之判決。
四、併辦之台灣台北地方法院檢察署八十三年度偵字第一九三一一號偵查案卷，因本
    件已就被告二人部分諭知自訴不受理，自無從併辦，應退還檢察官另行處理，併
    此敘明。
據上論斷，應依刑事訴訟法第三百三十四條、第三百四十三條、第三百零七條，判決
如主文。
中      華      民      國      九十二      年    一    月    二十三    日
                                      臺灣臺北地方法院刑事第三庭
                                          法  官  劉  台  安
右正本證明與原本無異
如不服本判決應於送達後十日內向本院提出上訴狀
                                          書記官  張  汝  琪
中      華      民      國      九十二      年    一    月    二十八    日


司法院資訊處製作；財團法人民間司法改革基金會備份。
